臺灣臺中地方法院刑事判決　　　　　　　　　　　　　九十三年度訴字第一八三號
　　公　訴　人　臺灣臺中地方法院檢察署檢察官
　　被　　　告　丙○○
　　選任辯護人　周春霖律師
　　被　　　告　甲○○
　　　　　　　　乙○○
右列被告因違反商業會計法等案件，經檢察官提起公訴（九十一年度偵字第一七七０
四號），本院判決如左：
    主  文
丙○○公司負責人，為納稅義務人以詐術逃漏稅捐，處有期徒刑月，如易科罰金，
以佰元折算壹日；又連續行使從事業務之人，明知為不實之事項，而登載於其業務
上作成之文書，足以生損害於公眾，處有期徒刑月，如易科罰金，以佰元折算壹
日。應執行有期徒刑伍月，如易科罰金，以佰元折算壹日；緩刑貳年。
甲○○共同連續商業負責人，以明知為不實之事項，而填製會計憑證，處有期徒刑肆
月，如易科罰金，以佰元折算壹日。
乙○○共同連續幫助納稅義務人以詐術逃漏稅捐，處有期徒刑月，如易科罰金，以
佰元折算壹日。
    事  實
一、優笠發企業股份有限公司（以下簡稱為優笠發公司）設在台中市工業區○○○路
    十五號，經營皮料加工，乃納稅義務人，負責人係丙○○。甲○○則為台北縣土
    城市○○路○段二五六巷二弄二號三樓盛欽實業有限公司（以下簡稱為盛欽公司
    ）之負責人，且屬商業會計法第四條所規定之商業負責人。優笠發公司於民國九
    十年三月至十月間有實際營業之行為，應就其營收繳交營業稅，詎為取得不實之
    統一發票充為上述期間之進貨憑證，以假作真，虛增成本，據以申報營業稅，竟
    由丙○○為該公司與乙○○接洽，允給發票金額百分之七為代價以取得上述不實
    之統一發票使用。乙○○遂再透過王年泰（業經檢察官移送臺灣高等法院併案審
    理）而基於幫助優笠發公司以詐術逃漏稅捐之共同概括犯意聯絡，尋求盛欽公司
    開立統一發票。乃甲○○明知盛欽公司與優笠發公司並無任何交易之事實，竟與
    王年泰共同基於不實填製會計憑證暨幫助優笠發公司以詐術逃漏稅捐之概括犯意
    聯絡，連續於九十年三月至十月間，先填製詳如附表所示不實之交易憑證即統一
    發票共二十一張，再經由王年泰及乙○○轉給丙○○，幫助優笠發公司以詐術逃
    漏應繳之營業稅，合計上開統一發票所載之銷售金額達新台幣（下同）一千三百
    四十五萬元。而丙○○乃執行優笠發公司業務之人，於取得盛欽公司之統一發票
    後，即基於概括之犯意，連續於九十年三月起至同年十月止，明知上述統一發票
    所載盛欽與優笠發公司間之交易為不實事項，卻登載在其業務上所作成之「臺中
    巿營業人銷售額與稅額申報書」後，再檢附如附表所示不實之統一發票共二十一
    紙，向台中市稅捐稽徵處黎明分處申報以扣抵銷項稅額，共為納稅義務人優笠發
    公司以詐術逃漏營業稅六十七萬二千五百元，足生損害於稅捐稽徵機關核稅之正
    確性。
二、案經法務部調查局航業海員調查處台中站移送臺灣臺中地方法院檢察署檢察官偵
    查起訴。
    理  由
一、右開事實業據被告丙○○、乙○○自白而均認罪在卷，另訊據被告甲○○雖不爭
    執當時為盛欽公司之負責人，及優笠發公司所取得者確為盛欽公司之統一發票等
    情節，然否認涉嫌前開犯行，辯稱：盛欽公司於九十年間欲辦理停業，適其友人
    葉高濃自稱熟悉此項業務，其因而將盛欽公司之統一發票交付葉高濃辦理，不知
    該公司曾開立統一發票予優笠發公司，也不識其餘二位被告，與本件無關等語。
    經查：
    (一)前揭優笠發公司為納稅義務人，被告丙○○為該公司負責人，經被告乙○○連
      續之幫助，以如附表所示二十一紙盛欽公司之統一發票，由被告丙○○連續行
      使業務上登載不實之文書，而為優笠發公司以詐術逃漏營業稅六十七萬二千五
      百元，足生損害於稅捐稽徵機關核稅之正確性等事實，有優笠發公司給付代價
      之支票正反面影本七份、盛欽公司該二十一紙統一發票影本、寄送該二十一紙
      統一發票給優笠發公司之信封四個、財政部財稅資料中心專案申請調檔統一發
      票查核清單二十八張（即盛欽公司九十年四月至十月銷項明細資料）、台中巿
      稅捐稽徵處黎明分處九十一年五月九日中巿稅黎分一字第０九一００一０六三
      八號函所檢送優笠發公司之稅籍資料、九十年三月至十月營業稅申報書、統一
      發票明細票及優笠發公司於九十一年五月六日向該分處申請更正九十年三至十
      月申報資料之申請書暨附件影本共七十九張等證據方法附卷可稽，足見被告丙○○及乙○○於本院審理時認罪之自白均與事實相符，亦得為證據。
    (二)而優笠發公司所以能取得盛欽公司之統一發票，業據被告丙○○於九十一年五
      月十五日調查員詢問時供明與被告乙○○接洽而來；被告乙○○則於同年七月
      一日受調查員詢問時敘明來自王年泰及葉高濃。又王年泰於檢察官偵訊時供述
      ：「（盛欽之發票是何人交給你？）答：是葉高濃，因王年泰（應為葉高濃之
      誤）之前向我說景氣不好要貸款，但業績不好所以要做大業績，那些發票五十
      張都是開過的，實際上我們未與優笠發交易過。」等語（見偵查卷第八九頁）
      ，核與葉高濃於檢察官偵訊時以下所言相符：「（問：有何意見？）答：發票
      是因王年泰業績不好，要貸款才叫我去拿盛欽發票。我向盛欽老板娘說她如要
      貸款，王年泰有辦法，可以找王年泰，因業績要做的漂亮所以要向她要發票。
      我交給王年泰之發票是盛欽開剩下的空白，公司大、小章我也順便交給他。」
      （見偵查卷第一００頁）、「（問：你知道盛欽與丙○○公司沒有往來？）答
      ：不知道。」、「（問：盛欽將空白發票之大小章交給你時，何人知道？）答
      ：甲○○將盛欽空白發票及大小章交給我時，另外甲○○之女兒是會計也有在
      場，她交給我時並沒有說什麼。」、「（問：甲○○找你時說什麼？）答：她
      說她公司經濟不好想借錢，王年泰稱可以辦貸款，但要請她拿空白發票來，當
      時我剛認識王年泰，不知道他是如何辦的，後來甲○○將空白發票交給我，我
      就拿給王年泰，但不知道他如何辦的。」（以上見偵查卷第一一六頁）。可見
      被告甲○○將盛欽公司之統一發票交給葉高濃之目的，係欲經由王年泰不實提
      高盛欽公司之銷售業績，以向金融機構爭取貸款；故其辯稱為託葉高濃辦理盛
      欽公司之停業，方交付盛欽公司之統一發票云云，顯非實情。
    (三)再者，參前述優笠發公司所給付為代價之支票影本七紙，其中四紙支票背面有
      盛欽公司負責人甲○○之背書。由是足見被告甲○○當時對於盛欽公司開立如
      附表所示之統一發票二十一張給並無交易事實之優笠發公司使用，並非毫不知
      情。而被告甲○○將盛欽公司之統一發票交由王年泰不實使用，欲提高盛欽公
      司之銷售業績，以向金融機構爭取貸款之目的，業已得證有如前述。則顯然被
      告甲○○有與王年泰基於不實填製會計憑證暨幫助優笠發公司以詐術逃漏稅捐
      之共同概括犯意聯絡，連續於九十年三月至十月間，填製附表之統一發票二十
      一，經王年泰及被告乙○○轉給丙○○，而幫助優笠發公司以詐術逃漏應繳之
      營業稅。
    (四)綜合前述，本件事證明確，被告三人之前揭犯行均已可認定；被告甲○○否認
      犯行之辯解，尚非可採。
二、按稅捐稽徵法第四十一條之罪，係以詐術或其他不正當之方法逃漏稅捐為成立要
    件。而所謂詐術固同於刑法上詐術之意，乃指以偽作真或欺罔隱瞞等積極之作為
    ，致稅捐機關陷於錯誤，而免納或少納應繳之稅款，以獲取財產上之不法利益；
    至不正當方法則指詐術以外，其他違背稅法上義務，足以減損租稅徵收之積極行
    為而言，二者之含義並非相同（以上參酌最高法院九十二年度台上字第一六二四
    號裁判意旨）。次按商業會計法之商業會計憑證，分為原始憑證及記帳憑證，所
    謂原始憑證，係指證明事項之經過，而為造具記帳憑證所根據之憑證，而記帳憑
    證則係指證明處理會計事項人員之責任而為記帳所根據之憑證而言，此觀諸商業
    會計法第十五條之規定自明（參酌最高法院九十一年度台上字第一八二八號裁判
    意旨）。查「臺中巿營業人銷售額與稅額申報書」無非是被告丙○○因執行優笠
    發公司之業務，為向稅捐稽徵機關敘明銷售額與應繳營業稅額，於業務上所作成
    之文書，初非上述法定商業會計憑證之原始憑證或記帳憑證。故關於論罪部分：
    (一)核被告丙○○所為，係犯稅捐稽徵法第四十一條、第四十七條第一款之公司負
      責人為納稅義務人以詐術逃漏稅捐罪，及刑法第二百十六條、第二百十五條之
      行使業務登載不實之文書罪；檢察官認「臺中巿營業人銷售額與稅額申報書」
      屬商業會計法之商業會計憑證，而以被告丙○○上述行使業務登載不實之文書
      部分，係犯商業會計法第七十一條第一款之填製不實會計憑證罪，應非的論，
      理由已見上述，此部分起訴法條應予變更；且被告丙○○於業務上文書登載不
      實後持以行使，其登載不實之低度行為應為行使之高度行為所吸收，不另論罪
      。又被告先後多次行使業務登載不實文書之行為，時間緊接，所犯構成要件相
      同，顯係基於概括之犯意反覆所為，依刑法第五十六條，應以一罪論，並加重
      其刑。至檢察官認被告丙○○上述違法稅捐稽徵法部分亦屬連續犯乙節，尚有
      未洽，因公司與公司負責人，在法律上並非同一人格主體，稅捐稽徵法第四十
      七條第一款所定，公司法規定之公司負責人應受處罰，係自同法第四十一條轉
      嫁而來，屬於「代罰」性質，其個人究非納稅義務人，當無所謂基於概括之犯
      意，自無成立連續犯之餘地（參酌最高法院八十九年度台上字第一六四二號裁
      判意旨）。再者，公司負責人既非逃漏稅捐之納稅義務人，僅係代罰而已，則
      公司以詐術逃漏稅捐，縱由公司負責人為之，究非屬於公司負責人本身之犯罪
      行為，自與公司負責人之其他犯罪行為間，無方法、目的之牽連關係可言；是
      被告丙○○所犯上開詐術逃漏稅捐罪及行使業務登載不實之文書罪間，犯意各
      別，行為互殊，應分論併罰。
    (二)核被告甲○○所為，係犯稅捐稽徵法第四十三條第一項之幫助納稅義務人以詐
      術逃漏稅捐罪、商業會計法第七十一條第一款之以明知為不實事項而填製會計
      憑證罪。且按稅捐稽徵法第四十三條之「幫助犯第四十一條之罪」，為特別刑
      法明定以幫助犯罪為構成要件之犯罪類型，亦為稅捐稽徵法之特別規定，屬於
      一獨立之犯罪型態，性質上仍係實施犯罪之正犯，與刑法上幫助犯之具絕對從
      屬性者不同，不必有「正犯」之存在亦能成立犯罪（參見最高法院九十二年度
      台上字第二八七九號裁判意旨）；故最高法院三十三年上字第七九三號判例意
      旨雖明揭：刑法第二十八之共同正犯，係指二人以上共同實施犯罪之行為而言
      ，幫助他人犯罪，並非實施正犯，在事實上雖有二人以上共同幫助殺人，要亦
      各負幫助殺人責任，仍無適用該條之餘地等意旨；但稅捐稽徵法第四十三條第
      一項之幫助納稅義務人以詐術逃漏稅捐罪，既屬獨立之犯罪型態，性質上仍係
      正犯，則被告甲○○就上述所犯二罪，與王年泰之間即有犯意聯絡與行為分擔
      ，為共同正犯。被告甲○○就所犯二罪之行為，均時間緊接，犯罪構成要件相
      同，顯係基於概括之犯意反覆為之，皆為連續犯，應各以一罪論，並均加重其
      刑。上開所犯二罪間，則有方法、目的之牽連關係，構成牽連犯，應依刑法第
      五十五條，從較重之商業會計法第七十一條第一款以明知為不實之事項而填製
      會計憑證一罪處斷。
    (三)核被告乙○○所為，係犯稅捐稽徵法第四十三條第一項之幫助納稅義務人以詐
      術逃漏稅捐罪。其與王年泰間具有犯意聯絡及行為分擔，為共同正犯。又先後
      多次犯行，時間緊接，所犯構成要件相同，顯係基於概括之犯意反覆所為，為
      連續犯，應以一罪論，並加重其刑。
      爰審酌被告所為相當妨害國家之稅收，且被告甲○○犯後態度不佳，經再考量
      各被告犯罪之動機、目的、手段、方法、所得等一切情狀後，各量處如主文所
      示之刑，並均諭知如易科罰金之折算標準，及就被告丙○○部分定其應執行之
      刑暨易科罰金之折算標準。末查被告丙○○從無前科，未曾受有期徒刑以上刑
      之宣告，有臺灣臺中地方法院檢察署刑案資料查註紀錄表、臺灣高等法院被告
      全國前案紀錄表各一件在卷可明，又本件案發後，優笠發公司除先補繳逃漏之
      營業稅六十七萬二千五百元外，並已完納罰鍰二百零一萬七千五百元，此有財
      政部臺灣省中區國稅局違章案件罰鍰繳款書影本一紙在卷可參，被告丙○○於
      本院審理時亦極表悔悟，表示日後絕不再犯，本院因認其已得有相當之警惕，
      ，應無再犯之虞，遂併宣告緩刑二年，以啟自新。
據上論斷，應依刑事訴訟法第二百九十九條第一項前段，第三百條，稅捐稽徵法第四
十一條、第四十七條第一款、第四十三條第一項，商業會計法第七十一條第一款，刑
法第十一條前段、第二十八條、第五十六條、第二百十六條、第二百十五條、第五十
五條、第四十一條第一項前段、第五十一條第五款、第七十四條第一款，罰金罰鍰提
高標準條例第一條前段、第二條，判決如主文。
中      華      民      國      九十三      年    六    月      三十    日
                                        審判長法  官  吳進發
                                              法  官  唐敏寶
                                              法  官  莊深淵
右正本證明與原本無異。
如不服本判決，應於送達後十日內向本院提出上訴狀（須附繕本），上訴於台灣高等
法院台中分院。
                                              書記官
中      華      民      國      九十三      年    六    月      三十    日
附錄論罪科刑法條
稅捐稽徵法第四十七條：
  (法人或非法人團體負責人之刑責)
本法關於納稅義務人、扣繳義務人及代徵人應處徒刑之規定，於左列之人適用之：
一  公司法規定之公司負責人。
二  民法或其他法律規定對外代表法人之董事或理事。
三  商業登記法規定之商業負責人。
四  其他非法人團體之代表人或管理人。
稅捐稽徵法第四十一條：
  (逃漏稅捐之處罰)
納稅義務人以詐術或其他不正當方法逃漏稅捐者，處五年以下有期徒刑、拘役或科或
併科新台幣六萬元以下罰金。
稅捐稽徵法第四十三條：
  (教唆或幫助逃漏稅捐等之處罰)
教唆或幫助犯第四十一條或第四十二條之罪者，處三年以下有期徒刑、拘役或科新台
幣六萬元以下罰金。
稅務人員、執行業務之律師、會計師或其他合法代理人犯前項之罪者，加稅務稽徵人
員違反第三十三條規定者，除觸犯刑法者移送法辦外，處一萬元以上五萬元以下罰鍰
。
商業會計法第七十一條：
商業負責人、主辦及經辦會計人員或依法受託代他人處理會計事務之人員有左列情事
之一者，處五年以下有期徒刑、拘役或科或併科新台幣十五萬元以下罰金：
一  以明知為不實之事項，而填製會計憑證或記入帳冊者。
二  故意使應保存之會計憑證、帳簿報表滅失毀損者。
三  意圖不法之利益而偽造、變造會計憑證、帳簿報表內容或撕毀其頁數者。
四  故意遺漏會計事項不為記錄，致使財務報表發生不實之結果者。
五  其他利用不正當方法，致使會計事項或財務報表發生不實之結果者。
刑法第二百十六條：
行使第二百十條至第二百十五條之文書者，依偽造、變造文書或登載不實事項或使登
載不實事項之規定處斷。
刑法第二百十五條：
從事業務之人，明知為不實之事項，而登載於其業務上作成之文書，足以生損害於公
眾或他人者，處三年以下有期徒刑、拘役或五百元以下罰金。
